---
title: "Laboratorio #2 - Modelos de Regresión en R"
author: "Francisco González"
date: "`r Sys.Date()`"
output: html_document
---

```{r setup, include=FALSE}
knitr::opts_chunk$set(echo = TRUE)
library(ggplot2)
library(dplyr)
library(readxl)
library(caret)
library(GGally)
```

## Ejercicio 1: Función de regresión sin `lm()`

```{r}
mi_regresion <- function(df) {
  x <- df[[1]]
  y <- df[[2]]
  n <- length(x)

  beta1 <- (sum(x) * sum(y) - n * sum(x * y)) / ((sum(x)^2) - n * sum(x^2))
  beta0 <- (sum(y) - beta1 * sum(x)) / n

  y_hat <- beta0 + beta1 * x
  residuos <- y - y_hat

  r2 <- sum((y_hat - mean(y))^2) / sum((y - mean(y))^2)
  r <- sqrt(r2)

  grafico <- ggplot(data = df, aes(x = x, y = y)) +
    geom_point() +
    geom_abline(intercept = beta0, slope = beta1, color = "blue") +
    ggtitle("Regresión Lineal sin lm()")

  return(list(
    betas = c(beta0, beta1),
    R2 = r2,
    r = r,
    residuos = residuos,
    grafico = grafico
  ))
}
```

### Comparación con modelo usando `lm()`

```{r}
datos <- read_excel("dataset.xlsx")

# Crear un subconjunto simple de prueba
sub_df <- datos[, c("X1", "Y1")]

# Aplicar nuestra función personalizada
modelo_manual <- mi_regresion(sub_df)
modelo_manual$grafico

# Aplicar modelo con lm()
modelo_lm <- lm(Y1 ~ X1, data = datos)
summary(modelo_lm)

# Gráfica usando ggplot para comparación
ggplot(datos, aes(x = X1, y = Y1)) +
  geom_point() +
  geom_smooth(method = "lm", se = FALSE, color = "red") +
  ggtitle("Regresión Lineal con lm()")

# Comparar métricas
r2_lm <- summary(modelo_lm)$r.squared
r_manual <- modelo_manual$r
r2_manual <- modelo_manual$R2

cat("R2 (manual):", r2_manual, "\n")
cat("R2 (lm):", r2_lm, "\n")
cat("Correlación manual:", r_manual, "\n")
cat("Correlación lm:", sqrt(r2_lm), "\n")
```

## Ejercicio 2: Análisis del dataset

### 1. Leer los datos

```{r}
datos <- read_excel("dataset.xlsx")
summary(datos)
```

### 2. Gráficas de densidad

```{r}
lapply(names(datos), function(var) {
  ggplot(datos, aes_string(x = var)) + geom_density() + ggtitle(paste("Densidad de", var))
})
```

### 3. Matriz de correlación

```{r}
ggcorr(datos, label = TRUE)
```

### 4. Comentarios sobre el análisis

*Los comentarios se deben redactar luego de observar el resumen y las gráficas.*

### 5. Scatter plots contra Y1 y Y2

```{r}
vars <- setdiff(names(datos), c("Y1", "Y2"))
for (var in vars) {
  print(ggplot(datos, aes_string(x = var, y = "Y1")) + geom_point() + ggtitle(paste(var, "vs Y1")))
  print(ggplot(datos, aes_string(x = var, y = "Y2")) + geom_point() + ggtitle(paste(var, "vs Y2")))
}
```

### 6. Partición del dataset

```{r}
set.seed(123)
particion <- createDataPartition(datos$Y1, p = 0.7, list = FALSE)
dataTrain <- datos[particion, ]
dataValidation <- datos[-particion, ]
```

### 7. Configuración del `trainControl`

```{r}
ctrl <- trainControl(method = "repeatedcv", number = 10, repeats = 10)
```

### 8. Entrenamiento de modelos

```{r}
formulas <- list(
  Y1 ~ X1 + X2 + X3 + X4 + X5 + X6 + X7 + X8,
  Y1 ~ X1 + X3 + X5 + X7,
  Y1 ~ X2 + X4 + X6 + X8,
  Y1 ~ X1 + X5 + X2 + X6,
  Y1 ~ X1 + X4 + X7 # Modelo propuesto
)

modelos <- lapply(formulas, function(f) {
  train(f, data = dataTrain, method = "lm", trControl = ctrl)
})
```

### 9. Ordenar modelos por RMSE

```{r}
rmse_vals <- sapply(modelos, function(m) min(m$results$RMSE))
orden <- order(rmse_vals)
modelos_ordenados <- modelos[orden]
```

### 10. Entrenar Champion y Challenger

```{r}
Champion <- train(formulas[[orden[1]]], data = dataTrain, method = "lm")
Challenger <- train(formulas[[orden[2]]], data = dataTrain, method = "lm")
```

### 11. Validación final

```{r}
preds <- predict(Champion, newdata = dataValidation)
rmse_val <- RMSE(preds, dataValidation$Y1)
r2_val <- R2(preds, dataValidation$Y1)

rmse_val
r2_val
```

#### Densidad de Y1 en train y validación

```{r}
ggplot() +
  geom_density(aes(x = dataTrain$Y1), color = "blue") +
  geom_density(aes(x = dataValidation$Y1), color = "red") +
  ggtitle("Densidad Y1: Train (azul) vs Validation (rojo)")
```

#### Predicciones vs Observaciones

```{r}
ggplot(data.frame(obs = dataValidation$Y1, pred = preds), aes(x = obs, y = pred)) +
  geom_point() +
  ggtitle("Predicciones vs Observaciones")
```
